【裁判字號】    89,訴,1320
【裁判日期】    900103
【裁判案由】    撤銷贈與等
【裁判全文】
臺灣桃園地方法院民事判決  八十九年度訴字第一三二○號
    原      告  聯邦商業銀行股份有限公司
    法定代理人  丁○○
    訴訟代理人  甲○○
                乙○○
    送達代收人  乙○○
    被      告  己○○
    被      告  戊○○
                              .
    右二人
    訴訟代理人  庚○○      住台北市○○○路○段二十五號三樓之三
                丙○○      住.
右當事人間請求撤銷贈與等事件，本院判決如左：
    主    文
被告己○○與被告戊○○間以贈與為原因，於民國八十九年六月八日登記，就被告己
○○所有坐落桃園縣桃園市○○段五四五地號土地、面積一０二一三．五七平方公尺
、應有部分１０／１００００及其上建號三一二三號建物、門牌號碼為桃園縣桃園市
○○路五二四號十七樓、面積七一．八六平方公尺、陽台九．二八平方公尺，所為贈
與之債權行為及所有權移轉行為應予撤銷。
被告應將前項土地及建物之所有權移轉登記塗銷。
訴訟費用由被告負擔。
    事    實
甲、原告方面：
一、聲明：被告己○○與被告戊○○間就桃園縣桃園市○○段五四五地號土地及其上
    建物建號三一二三建號，門牌號碼桃園縣桃園市○○路五二四號十七樓（下稱系
    爭不動產）所為之贈與過戶移轉登記行為應予撤銷，並塗銷於民國（下同）八十
    九年六月八日所為之所有權登記。
二、陳述：
（一）查訴外人鐘清全於八十六年十二月十日邀同被告己○○為連帶保證人向原告借
      款新台幣（下同）二百萬元整，立有本票乙份可憑。該債務已於八十八年十二
      月十一日到期，詎債務人未依約清償，至今尚欠原告一百萬元。經原告請求鈞
      院對訴外人鍾清全及被告己○○核發支付命令，並已確定。原告遂於八十九年
      三月十三日向  鈞院聲請調卷拍賣八十八年執全二字第二三一五號假扣押執行
      標的物及被告己○○所有坐落桃園縣桃園市○○段五四五地號土地、面積一０
      二一三．五七平方公尺、應有部分１０／１００００（下稱系爭土地）及其上
      建號三一二三號建物、門牌號碼為桃園縣桃園市○○路五二四號十七樓、面積
      七一．八六平方公尺、陽台九．二八平方公尺（下稱系爭房屋），經  鈞院八
      十九年執宙字第三九○五號受理在案，並於八十九年六月八日以贈與為登記原
      因將系爭不動產移轉登記至被告戊○○名下。
（二）按債權人依民法第二百四十四條第一項規定，撤銷債務人所為之無償行為，祇
      須具備下列之條件，(1)為債務人所為之法律行為(2)其法律行為有害於債權人(3)
      其法律行為係以財產權為目的，至於債務人之法律行為除有特別規定外，無論
      為債權行為抑或為物權行為，均非所問（最高法院四十二年台上字第三二三號
      判例參照）。原告係依民法第二四四條第一項主張撤銷被告間之贈與行為係無
      償行為，與民法第二四四條第二項有償行為有別故被告主張原告須證明自己之
      權利因該行為致有損害，顯不足採。
（三）又所謂連帶保證，係保證人對於債權人約定與主債務人連帶負擔債務履行而為
      之保證。我民法債編各種之債，雖未就連帶保證設有規定，然連帶保證人既對
      於債權人明示與主債務人各負全部給付之責任，在債務體系上，亦屬民法第二
      百七十二條第一項所規定之連帶債務，故連帶保證與普通保證不同，縱使無民
      法第七百四十六條所揭之情形，亦不得主張同法第七百四十五條關於檢索抗辯
      之權利；又債權人行使撤銷權，以其債權因債務人之行為，致有履行不能或困
      難之情形為要件，並不以債務人因其行為致限於無資力為限（最高法院四十五
      年台上字第一四二六號判例、四十五年台上字第一三一六號判例參照），爰此
      ，負連帶債務者應就給付之全部負履行責任，並各以其自己之責任財產為債權
      之共同擔保，他債務人之資力是否足以清償債務，於債權人之行使撤銷權，應
      不生影響。即債務人既為無償行為即會有害於債權，縱債務人另有連帶保證人
      ，亦有使債權因而履行不能或困難之情形發生，債權人之債權亦即未能獲得充
      分受償，故並不以債務人限於無資力為限。
（四）又被告己○○於八十八年九月二十九日為贈與行為時明知其對外已積欠巨額債
      務，卻仍於八十九年六月八日將其所有系爭不動產所有權移轉登記於被告戊○
      ○（即其胞弟），此一贈與行為之動機與時點，均悖離常理，顯係出於被告為
      逃避強制執行所為之詐害債權行為，符合民法第二百四十四條第一項債權人行
      使撤銷訴權之要件。雖被告抗辯其已遭查扣之不動產之市價扣除抵押借款後，
      原告仍得就此查扣之不動產拍賣取償，然被告所述遭查扣之不動產業經  鈞院
      進行拍賣程序至今已進入第三次拍賣（鈞院八十九年十一月二十日丁民執十字
      第一五二一號公告參照），且本次拍賣底價合計僅餘新台幣陸佰伍拾捌萬伍仟
      元整，扣除應納之土地增值稅、執行費及第一順位抵押權人之債權後，因尚有
      其他併案債權人參與分配，原告之債權實已不足受償，從而被告所為之贈與行
      為顯係為有害於債權人之無償行為。
三、證據：提出本票及展期約定書、鈞院八十八年促字第三二八三○號支付命令及確
    定證明書、強制執行聲請狀、鈞院八十九年執宙字第三九○五號函、土地及建物
    謄本、歸戶財產查詢單等影本各乙份、及財團法人金融聯合徵信中心被告己○○
    個人借款餘額資訊影本五紙為證。
乙、被告方面：
一、聲明：駁回原告之訴。
二、陳述：
（一）按民法第二百四十四條第一項之詐害債權撤銷權之行使，應以債務人之單獨行
      為是否有害債權人之債權，而構成詐害行為而定。一般均認應以債務人陷於無
      資力，亦即不能清償，始符詐害行為之要件，蓋以債務人如尚有資力，債權人
      盡可就債務人之其他財產取償，乃無行使撤銷權之必要。原告已於八十八年間
      聲請假扣押強制執行，查封了己○○及鍾清全所有坐落桃園縣中壢市○○○段
      一九五之四五八地號土地持分及其上建號四七○四、四七一六、四七二八、四
      八六七等建物，即門牌號碼中壢市○○○路三一三號五樓、三一五號五樓、三
      一七號五樓、三一七號地下一樓等四筆房地，上開房地雖有最高限額抵押權八
      百八十八萬，但市價至少在一千萬元以上，扣除抵押借款，仍足支付原告之債
      權，且訴外人鍾清全係醫生，目前在桃園縣復興鄉執業，原告亦可就其所得為
      執行，並無不能受償情事。
（二）按「民法第二百四十四條之撤銷權，即學說所稱之撤銷訴權，須以訴之形式向
      法院請求為撤銷其行為之形成判決，始能發生撤銷之效果，此與同法第一百十
      六條所定僅以意思表示為撤銷者迥有不同。原審認上訴人請求塗銷登記及交還
      土地，性質上已包含撤銷債務人所詐害行為之形成之訴在內，毋庸經法院為撤
      銷之宣告，其法律上之見解殊有錯誤。」、「撤銷訴權雖亦為實體法上之權利
      而非訴訟法上之權利，然倘非以訴之方法行使，即不生撤銷之效力，在未生撤
      銷之效力前，債務人之處分行為尚非當然無效，從而亦不能因債務人之處分具
      有撤銷之原因，即謂已登記與第三人之權利當然應予塗銷。」最高法院著有五
      十四年台上字第九七五號、五十六年台上字第十九號判例可稽。由實務見解可
      知，債務人如有詐害行為，債權人僅能訴請撤銷債務人之處分行為，而不能同
      時訴請塗銷登記，因此，本件原告訴請塗銷登記部分，顯於法不合。
（三）系爭不動產在移轉前之八十五年八月二十三日即向中國信託商業銀行股份有限
      公司（下稱中國信託）借款，並設定本金最高限額二百五十二萬元之抵押權，
      依抵押權有追及效力及優先受償之效力，被告己○○之移轉行為，並未影響抵
      押權之存在，則系爭房地以現有價值，連清償積欠中國信託之借款已有未足，
      原告本無何餘額可受償，其債權又豈能因系爭房地之移轉而受害，是以，本件
      原告之債權既無受害，即無撤銷之問題。
丙、本院依職權向桃園縣桃園地政事務所調閱系爭不動產辦理所有權移轉登記案之相
    關資料。
    理      由
一、本件原告起訴主張：訴外人鐘清全於八十六年十二月十日邀同被告己○○為連帶
    保證人向原告借款二百萬元，該債務已於八十八年十二月十一日到期，詎債務人
    未依約清償，至今尚欠原告一百萬元。原告取得執行名義後，於八十九年三月十
    三日聲請拍賣被告己○○所有系爭不動產，未查封之際，被告己○○竟於八十九
    年六月八日以贈與為登記原因將系爭標的物移轉登記至被告戊○○名下，是被告
    己○○之無償贈與行為，顯有害於原告債權之求償，故依民法第二百四十四條第
    一項之規定，請求撤銷被告己○○、戊○○間之贈與行為及塗銷土地所有權移轉
    登記；並以本票及展期約定書、八十八年促字第三二八三○號支付命令及確定證
    明書、強制執行聲請狀、八十九年執宙字第三九○五號函、土地及建物謄本、歸
    戶財產查詢單等影本各乙份、及財團法人金融聯合徵信中心被告己○○個人借款
    餘額資訊影本五紙為證。被告則以：民法第二百四十四條第一項之詐害債權撤銷
    權之行使，應以債務人之單獨行為是否有害債權人之債權，而構成詐害行為而定
    。一般均認應以債務人陷於無資力，亦即不能清償，始符詐害行為之要件，蓋以
    債務人如尚有資力，債權人盡可就債務人之其他財產取償，乃無行使撤銷權之必
    要。系爭房地在移轉前之八十五年八月二十三日即向中國信託借款，並設定本金
    最高限額二百五十二萬元之抵押權，依抵押權有追及效力及優先受償之效力，被
    告己○○之移轉行為，並未影響抵押權之存在，則系爭房地以現有價值，連清償
    積欠中國信託之借款已有未足，原告本無何餘額可受償，其債權又豈能因系爭房
    地之移轉而受害，是以，本件原告之債權既無受害，即無撤銷之問題等語，資為
    抗辯。
二、按債務人所為之無償行為，有害及債權者，債權人得聲請法院撤銷之，民法第二
    百四十四條第一項定有明文。又按債權人之債權，因債務人之行為，致有履行不
    能或困難之情形者，即應認為有損害於債權人之債權，應不以債務人因其行為致
    陷於無資力為限，最高法院四十五年台上字第一三一六號判例參照。
三、經查：原告主張訴外人鍾清全尚欠原告一百萬元，而被告己○○為其連帶保證人
    ，並以八十八年度促字第三二八三○號取得支付命令及確定證明書，嗣原告於八
    十九年三月十日聲請就系爭不動產為強制執行時，欲進行查封時，始發現被告己
    ○○於八十九年六月八日，將系爭不動產無償贈與被告戊○○等情，業據原告提
    出本票及展期約定書影本、本院八十八年促字第三二八三○號支付命令及確定證
    明書影本、強制執行聲請狀影本、本院八十九年執宙字第三九○五號函影本、土
    地及建物謄本等為證，核與本院調閱桃園縣桃園地政事務所桃資登字第二六七五
    一○號登記案資料相符，被告對此亦不爭執，堪信原告此部分之主張為真正。被
    告則抗辯原告已就訴外人鍾清全及被告己○○之其他不動產強制執行，且訴外人
    鍾清全尚有其他財產，原告之債權並無不能受償或因難之情形云云。惟查：
（一）原告確已對訴外人鍾清全及被告己○○等所有，位於桃園縣楊梅鎮○○○段第
      一九五之四五八地號及其地上建物門牌號碼桃園縣楊梅鎮○○○路三一五號五
      樓、三一三號五樓、三一七號五樓、三一七號地下一層等不動產為強制執行，
      此為兩造所不爭執，復經調閱本院八十九年度民執十字第一五二號執行卷宗核
      對無誤，應為實在。該執行程序已進行至第三次拍賣，第三次拍賣之最低拍賣
      價額合計六百五十七萬五千元，此有八十九年度民執十字第一五二號第三次拍
      賣公告在卷可稽，又前開土地及其上建物有中國信託之最高限額抵押權八百八
      十八萬，目前尚欠六百五十萬元債務未清償乙節，為兩造所不爭，復有該等不
      動產之登記簿謄本卷內資以佐證，足以採信；由是，前揭不動產已公開拍賣二
      次無人應買，彰明該不動產之價值不及拍賣底價，即使第三次拍賣程序拍定，
      拍定價額至少高於最低拍賣價額六百五十七萬五千元，但扣除執行費用、土地
      增值稅、抵押權所擔保之債權六百五十萬元及利息、違約金後，是否有剩餘可
      供其他債權人分配，實有疑問，縱原告已對被告其他財產強制執行，但若有不
      足，殊無不得再向被告其他之財產取償之理，蓋債務人之財產為全體債權人債
      權之總擔保，則被告將所有之其他財產無償贈與他人，即有害及債權人之債權
      之可能，被告抗辯原告執行上開不動產已足清償債務，其債權並無受害云云，
      並不足取。
（二）被告另抗辯訴外人鍾清全係醫生，收入優渥，原告之債權並無不能受償之情形
      云云。惟按有連帶負給付責任之連帶債務，債權人得對於債務人中之一人或其
      全體，同時或先後請求全部或一部之請求，連帶債務未全部履行前，全體債務
      人乃負連帶責任，民法第二百七十三條第一、二項定有明文。又連帶保証人既
      應與主債務人負同一清償責任，則債權人對於主債務人就實行擔保物權受清償
      ，或起訴請求連帶保証人清償，得擇一行使，且對與主債務人負同一清償責任
      之連帶保証人，亦得擇一請求（最高法院六十九年台上字第一九二四號判例參
      照）。被告己○○為訴外人鍾清全之連帶保證人，揆諸上開說明，自應就該債
      務之全部負履行責任，並以自己責任財產為債權之總擔保，訴外人鍾清全是否
      有足夠之財產得清償債務，或原告是否向訴外人鍾清全求償，與被告己○○之
      連帶保證責任不生影響，被告己○○以訴外人之資力為抗辯，洵屬無據。
（三）又被告己○○除本件債務外，尚有其他債務，並皆有逾期未清償之情形，此據
      原告提出向財團法人金融聯合徵信中心查詢被告己○○及訴外人鍾清全之個人
      借款餘額五紙為證，復為被告不爭執，有八十九年十二月十八日言詞辯論筆錄
      可參，應屬可信。另原告聲請查封被告己○○系爭不動產之前，被告己○○所
      有坐落桃園縣楊梅鎮○○○段一九五之四五八地號及其上建物已遭另債權人中
      國信託查封進行強制執行程序，則被告己○○對此情形應知之甚詳，仍於八十
      九年六月八日將系爭不動產無償贈與被告戊○○，雖該筆不動產設定最高限額
      抵押權二百五十二萬元，原告之債權是否有餘額可受償尚未可知，但若被告己
      ○○將系爭房地無償贈與被告戊○○，對其上之抵押債權固無影響，惟被告戊
      ○○非原告本件債務之債務人，原告無法對其財產為強制執行，將使原告債權
      之總擔保減少，則被告己○○之行為，即有害及原告之債權，至為顯然。
四、再按民法第二百四十四條之撤銷權，其客體乃包括債務人所為債之行為及物權行
    為，債權人行使此項撤銷權，既可同時訴請撤銷債務人所為債之行為及物權行為
    ，亦可僅訴請撤銷債務人所為債之行為；如果不動產物權契約業經辦理登記，則
    前者債權人得訴請登記名義人塗銷登記，後者則得訴請移轉登記，最高法院七十
    九年度台上字第一○三七號判例可資參照。被告抗辯債權人僅能訴請撤銷債務人
    之處分行為，而不能同時訴請塗銷登記云云，並舉最高法院五十四年台上字第九
    七五號、五十六年台上字第十九號判例以資佐證。惟查，該二判例乃揭示民法第
    二百四十四條之撤銷訴權非以訴為之，不生撤銷之效力，債務人之處分行為在未
    經訴請撤銷前，仍具效力，債權人不得逕行起訴塗銷登記，並非謂債權人僅能撤
    銷債務人之處分行為，而不得同時訴請塗銷登記，則被告舉該二判例以為抗辯，
    顯有誤會。且依八十八年四月二十一日修正之民法第二百四十四條第四項亦規定
    「債權人依第一項或第二項之規定聲請法院撤銷時，得並聲請命受益人或轉得人
    回復原狀。」參諸立法理由「對債權人行使撤銷權，除聲請法院撤銷詐害行為外
    ，如有必要，並得聲請命受益人返還財產權及其他財產狀態之復舊，及轉得人可
    否聲請回復原狀，現行條文並無規定。為維護交易安全並兼顧善意轉得人之利益
    ，爰增訂第四項。」是原告起訴撤銷被告間所為贈與之債權行為及物權行為，並
    塗銷所有權移轉登記，洵屬有據。
五、綜上所述，本件被告己○○係訴外人鍾清全之連帶保證人，被告己○○於八十九
    年六月八日以贈與為原因，將系爭不動產移轉登記於被告戊○○，自屬無償行為
    ，則被告己○○所為無償贈與行為，實造成其對原告債務履行不能或困難而有害
    及原告債權，則原告自得依民法第二百四十四條第一項規定，聲請法院撤銷被告
    間就系爭不動產所為贈與之債權行為及物權行為，至於被告戊○○係上開無償贈
    與行為之受益人，原告一併請求塗銷系爭不動產所為之所有權移轉登記，依同法
    條第四項前段之規定，要無不合。
六、從而，原告本於民法第二百四十四條第一項、第四項前段之規定，請求撤銷被告
    己○○、戊○○間就系爭不動產所為贈與之債權行為及物權行為，及就系爭不動
    產以贈與為原因向桃園縣桃園地政事務所登記日期為八十九年六月八日所為之所
    有權移轉登記應予塗銷，為有理由，應予准許。
七、本件事證已臻明確，兩造其餘攻擊防禦方法，核與判決結已無影響，爰不一一贅
    述，併予敘明。
八、結論：本件原告之訴為有理由，依民事訴訟法第七十八條、第八十五條第一項前
    段，判決如主文。
中      華      民      國    九十      年      一      月      三      日
                                        臺灣桃園地方法院民事第二庭
~B法      官  周祖民
右為正本係照原本作成
如對本判決上訴須於判決送達後廿日內向本院提出上訴狀
中      華      民      國    九十      年      一      月      三      日
~B書  記  官  劉飛龍


司法院資訊處製作；財團法人民間司法改革基金會備份。
